【裁判字號】    89,上易,4729
【裁判日期】    900404
【裁判案由】    詐欺
【裁判全文】
臺灣高等法院刑事判決                  八十九年度上易字第四七二九號
    上  訴  人  臺灣臺北地方法院檢察署檢察官
    被      告  丁○○
    選任辯護人  張瑞釗
                邱曉欣
右上訴人，因被告詐欺案件，不服台灣台北地方法院，八十九年度易字第三八三號，
中華民國八十九年十一月十四日第一審判決（起訴案號：台灣台北地方法院檢察署八
十八年度偵字第一七七００號）提起上訴，本院判決如左：
    主  文
原判決撤銷。
本件免訴。
    理  由
一、公訴意旨略以：被告丁○○明知自己並未經電機工程科技師考試及格，不具電機
    工程技師資格，仍基於概括之犯意，意圖為自己不法之所有，自民國（下同）八
    十八年一月間，訛稱其為技師，以有工程設計案欲與乙○○合作為由，自台北南
    下高雄與乙○○接洽；乙○○因見其言之有物，不疑有他，遂答應與其合作，嗣
    並具體談及幾樁工程設計案。八十八年春節前夕，丁○○先以其事務所需款發薪
    水及年終獎金為由，向乙○○借貸新台幣（下同）十四萬元，乙○○不疑有詐，
    依囑於八十八年二月十二日存入丁○○所負責之鈞祥工程顧問有限公司（下稱鈞
    祥公司）之設於台灣中小企業銀行之存款帳戶；嗣於八十八年二月二十六日，丁○○復以擬承攬之工程設計案需付押標金為由，向乙○○需索十六萬元，乙○○
    亦如數存入上揭帳戶；八十八年三月五日，丁○○又以其向銀行票貼之客票跳票
    ，需款應付銀行之追索為由，向乙○○借貸十五萬元，乙○○仍不疑有他，如數
    給付。丁○○得款後，其所稱與乙○○合作之工程案，竟無下文，經徵信結果，
    發現丁○○並未經電機工程科技師考試及格，不具電機工程技師資格，方知受騙
    ，因認被告有犯刑法第三百三十九條第一項詐欺取財罪嫌。
二、訊據被告坦承未經電機工程技師考試及格，未具有電機工程技師資格，並有在右
    揭時間收到被害人乙○○所存入其右揭銀行帳戶之十四萬元、十六萬元、十五萬
    元三筆款項等情不諱，且有被害人乙○○所提出之台灣中小企業銀行存款憑條影
    本三紙在卷可稽，雖被告否認有上開詐欺犯行，辯稱：乙○○本身即為技師，伊
    不可能向乙○○訛稱伊為技師，而伊確有與乙○○合作並洽談工程設計案。至伊
    於八十八年春節前夕，並無以事務所需款發給薪水及年終獎金為由向告訴人借款
    十四萬元，此部份金錢乃告訴人應給付伊工程繪圖之預付款，伊於八十八年二月
    二十六日亦未曾以擬承攬之工程設計需付押標金為由向告訴人借款十六萬元，上
    開三十萬元金額中，除二十五萬元與工程設計費有關外，五萬元部分係伊向告訴
    人之借款，另八十八年三月五日伊確曾以客票向告訴人借款十五萬元，惟伊給付
    客票時並不知該客票已經票信不良，總計伊向告訴人借款二十萬元，伊確有清償
    意願，並無詐欺意圖云云。
三、惟查被告如何向被害人乙○○為右揭公訴人所起訴之詐欺行為，業據被害人於偵
    查、原審及本院審理時指訴綦詳，於本院審理時並指稱：伊在高雄開設之成大電
    機事務所是在伊行業是中小型事務所，被告到伊事務所來找伊，說他是電機技師
    是工務局顧問，並說銘傳大學要在金門建立分部，還帶伊去見銘傳大學校長，他
    說的一些工程是真的有，後來伊一次標到台電之三案電機繪圖工程，其中八里到
    八資六十九ＫＶ電纜裝置設計繪圖一案是有關超高壓電纜之繪圖，因為這是伊第
    一次承包此類設計，伊不熟，被告說他以前在台電就是負責這方面的事情，伊相
    信，乃以二十萬元之設計費口頭委託被告設計，同時派伊事務所之職員甲○○去
    台北跟被告學習，嗣後被告即藉口向伊借錢，有點借支之意思，將來設計圖繪好
    後再扣，被告第一次借錢說要發薪水，第二次說要押標金承攬工程，過幾天就還
    ，伊想押標金幾天就可以退，所以才借他，第三次說他的票要跳票，銀行要追償
    ，當天一定要把錢存入，才借他，他一直未投標，伊開始有點疑問，還有被告公
    司以前一位員工在伊三次錢都借給他之後，曾告訴伊要先徵信，伊有催被告還押
    標金，被告一直沒還，後來甲○○回來向伊說伊承攬八十五年設計自強外役監電
    機設計案，伊派甲○○去與自強外役監人員討論，自強外役監派一受刑人說是專
    業人員來參與討論，被告像自強外役監派來與他接洽之人，並說被告不會繪圖，
    要伊小心點，甲○○在被告那裡時，伊有從高雄打電話給被告確認繪圖完成之比
    例，被告本來說已完成百分之八十，後來又說完成百分之五十，以後也沒交出設
    計圖，伊不得已才以甲○○所繪之圖送台電公司，再依台電人員之意見修改而完
    成，伊後來去查才知被告沒電機技師資格及其身分，嗣伊屢催被告還錢，被告才
    交付一張陳明祥所簽彰化銀行新莊分行八十八年六月十五日面額十二萬九千元之
    支票，屆期支票又退票，以後錢亦不還，伊借給被告之錢，與設計費無關，並非
    預付設計費給被告，因設計費必須完成經台電審查完全合格後，台電才會撥款給
    伊，伊才會付設計費給被告，被告交伊之上開支票，並非被告拿該支票向伊調錢
    ，因該支票面額僅十二萬九千元，伊不可能收該支票借予十五萬元，被告說伊一
    直不給他銀行帳號，致其無法還，是不實在，因被告要還錢，伊怎麼會不給他帳
    號，被告一直說有拿二十萬元到法院要還伊，沒有這回事，伊與伊之律師在法庭
    上沒有看過現款，被告係蓄意詐騙伊等語，並有被害人提出之上開支票及退票理
    由單影本各一紙，被害人委託律師許銘春於八十八年五月二十四日函請被告清償
    欠款之函影本在卷可稽。
四、次查被告究有無為被害人繪畫被害人委託之設計圖並交予被害人，被告於八十八
    年七月九日及八月二十六日檢察官偵訊時雖供稱：伊有畫出來，是他們不要云云
    （偵字第一六一０一號卷第十八頁背面、偵字第一七七００號卷第二十五頁正面
    ），被告經檢察官提起公訴後，於八十九年三月二十八日具狀則改辯稱，伊確提
    供設計圖給予被害人，並提出設計圖影本為據（原審卷第三十七頁、第四十五至
    第四十六頁）於原審審理時又改辯稱：上開八里之台電設計圖是伊所畫後交予被
    害人派到伊公司學劃設計圖之許朝暮、許朝暮沒有交給被害人云云（原審卷第一
    五五頁第一五六頁），於本院審理時亦辯稱：伊所畫之圖交予甲○○云云（本審
    卷第九十一頁），其所辯反覆不一，已難遽信，且證人甲○○於原審審理時亦證
    稱：當時被害人有口頭與被告約好八里部分由被告承作，公司派伊跟被告學習設
    計、規劃，被害人曾訊問被告進度，被告第一次答已做百分之八十、第二次答百
    分之五十，因為台電工程時效快到，伊等決定拿回自己做，八里部分之設計圖是
    伊所自己設計完成上面有伊簽名再交予台電，嗣由台電提供意見由伊修改完成，
    被告並未交付設計圖給伊，如果被告有交給伊設計圖，被告可提出「原圖及檔案
    」等語（原審卷第一五三頁至第一五五頁），被害人交予台電公司之設計圖，確
    係由許朝暮簽名，其交予台電公司後台電公司亦與許朝暮接洽，偶而與被害人連
    絡等情，亦據證人即台電公司承辦人丙○○證述明確（本審卷第八十五頁第八十
六頁），並有丙○○所提出上開有許朝暮簽名之八里設計圖影本在卷可稽（附本
    審卷證物袋後），查被告如確有繪上開八里設計圖交予許朝暮，何以於最初檢察
    官偵訊時對此重要之事情，何以未予陳述，反陳稱，要交予他們，他們不要？如
    被害人交予台電之設計畫為被告所繪，何以未有被告之簽名，足證被告先後所辯
    有繪設計圖要交給他們，他們不要及有繪好設計圖交予許朝暮云云顯均為卸責之
    詞，不足採信。又被告雖於原審八十九年三月二十八日具狀提出設計圖證明其確
    有繪成設計圖並交予被害人，然於本院審理時，經提示該設計圖予台電公司承辦
    人員丙○○，以確定該圖是否為八里之設計圖，經證人丙○○結證稱：該圖並非
    八里之設計圖，是在畫圖開工以前被告向伊要一些資料供其參考，伊就將一些相
    關由伊自己整理之例稿之磁片檔提供他作參考，伊想這樣比較有利工程之進行等
    語（本審卷第八十九頁），是被害人在原審所提出之設計圖並非八里之設計圖至
    為明確，如被告確有繪八里之設計圖，何以不提出其所繪之圖，而竟提出證人丙○○所交予之參考之設計圖矇混？據此，不僅足證被告並未有繪八里之設計圖，
    亦證其未有繪上開設計圖之能力，是被告所辯其有繪上開設計圖之能力為不可採
    。
五、再查被告於本院審理時訊以：「畫圖是否畫好才付錢，何時付費、付款方式」時
    ，答稱：「沒有固定的方式，最基本一定要有圖才會付錢，至於好不好再由客戶
    評斷」等語（本審卷第三十八頁），足證委託別人繪圖之設計費，均在繪圖後才
    會付款，被告既未交出已繪好之設計圖給予被害人，衡情被害人不可能先付予設
    計費，參之被告於檢察官八十八年八月十二日訊問時供稱四十五萬元中二十五萬
    元之押標金，二十萬元是跟他借，押標金二十五萬元台電會退還，叫伊還四十五
    萬元不公平云云（偵字第一七七００號卷第十五頁背面第十六頁正面）嗣於八十
    八年八月二十六日偵訊時又供稱：「二十五萬元是繪圖費，應該抵銷掉」云云（
    偵字第一七七００號卷第二十四頁背面）於原審及本院審理時又稱其中二十五萬
    元為設計費云云，其所供先後不一等情觀之，足證被告係佯以右揭理由向被害人
    借款，被害人才付予，被害人並非為了給付設計費至明，又被告於原審及本院審
    理時雖另辯稱：八十八年三月五日之借貸十五萬元，係伊拿客票向被害人調現，
    伊不知該客票會退票云云，惟被告在檢察官歷次偵訊時均未供稱上開十五萬元係
    拿客票向被害人調現，即在被告於八十九年三月二十八日所提出之答辯狀，亦僅
    陳稱：十五萬元係向被害人單純借款（原審卷第三十八頁），亦未陳稱係持客票
    調錢，參之上開被告所稱持調現之支票，面額為十二萬九千元，日期為八十八年
    六月十五日，有上開支票影本在卷可按（偵字第一六一０號卷第十八頁），該支
    票面額僅十二萬九千元，衡情被害人又豈願借予十五萬元以觀，被告所辯係持支
    票調錢為卸責之詞，殊無可採，因而被害人所述上開支票係伊向被告催還借款，
    被告始交付上開支票搪塞，嗣後該支票亦退票之語，堪以採信。
六、綜上所述，被害人指訴各節，堪認與事實相符，而被告所辯顯為卸責之詞不足採
    信。查被告對於被害人委託其繪畫之電纜裝置設計圖，既無能力繪製，竟佯受委
    託，再藉詞向被害人借款，使被害人認被告嗣後繪製完成亦需付予設計費及相信
    被告之藉詞而陷於錯誤借予，嗣後設計圖未能繪製交付，又託詞不清償，其有詐
    欺之故意至為灼然，至被害人委託被告繪制設計圖曾約定被害人可派一人至被告
    處學習而派甲○○至被告處學習，惟查證人甲○○於原審結證稱：當初伊至被告
    公司實習設計規劃，不包括畫圖等語（原審卷第一五三頁、第一五四頁）而被告
    自始又無能力繪製上開設計圖，甲○○亦無從學習，因而亦不能以被害人有指派
    甲○○至被告公司而遽認被告無詐欺之情事，是被告詐欺犯行堪以認定。
七、按案件曾經判決確定者，應諭知免訴之判決，刑事訴訟法第三百零二條第一款定
    有明文。又連續犯之裁判上一罪其一部判決確定者，其效力及於全部，本件被告
    於八十七年一月八日亦曾以其所負責之鈞祥公司向昇豐證券股份有限公司（以下
    簡稱昇豐公司）承攬辦理昇豐公司申請變更契約加大電表容量案之工程設計送審
    、簽證及現場勘驗等事宜，嗣於八十七年四月間，被告明知前開設計圖尚未經台
    北市電機技師公會初審完畢，且未經台灣電力公司審圖通過，故台灣電力公司並
    無裝設電表之情事，竟意圖為自己不法之所有，向昇豐公司佯稱需繳台灣電力公
    司裝表費十二萬七千七百五十元，致昇豐公司代表人謝士滄陷於錯誤於八十七年
    四月十三日以昇豐公司名義自中國信託商業銀行款十二萬七千七百五十元予鈞
    祥公司，又基於概括犯意，於八十七年五月中旬，再向昇豐公司代表人謝士滄佯
    稱因台灣電力公司申請裝表的人很多，要排隊等候，為加快速度需交際費四萬四
    千元，致謝士滄陷於錯誤信以為真，而在昇豐公司將四萬四千元交由昇豐公司職
    員郭陞轉交予被告，但延至八十七年六月間，昇豐公司見上開申請案仍無下文，
    經向台灣電力公司查詢結果，發現並無該申請案，始知受騙等詐欺行為，經本院
    八十八年十月五日以八十八年度上易字第二四九二號判處有期徒刑伍月確定在案
    有本院上開判決書在卷可稽（偵字第一七七００號卷第三十一頁至第三十五頁）
    ，經核本件與該案之犯罪構成要件及罪質均相同，犯罪手段亦相一致，犯罪時間
    相距不遠，且被告於八十九年四月八日亦向原審具狀陳述其犯本件之詐欺行為與
    上開判決確定之案件之詐欺行為，係基於概括犯意為之（原審卷第五十三頁至第
    五十六頁），是本件與上開案件係屬連續犯，屬裁判上一罪，為上開案件確定判
    決效力所及，依首開說明本件應為免訴之判決。
八、原審未為詳察，遽對被告為無罪之諭知，尚有未合，檢察官上訴意旨指摘原判決
    諭知被告無罪不當，為有理由，應由本院將原判決撤銷，爰諭知本件免訴之判決
    。
據上論斷，應依刑事訴訟法第三百六十九條第一項前段、第三百六十四條、第三百零
二條第一款判決如主文。
本案經檢察官李良忠到庭執行職務。
中  華      民      國    九十      年      四      月       四     日
                              臺灣高等法院刑事第十四庭
                                  審判長法  官    陳  祐  輔
                                        法  官    蔡  國  在
                                        法  官    陳  國  文
右正本證明與原本無異。
不得上訴。
                                        書記官    吳  素  雲
中      華      民      國    九十      年     四       月       九     日


司法院資訊處製作；財團法人民間司法改革基金會備份。
